【裁判字號】    97,台上,3740
【裁判日期】    970807
【裁判案由】    違反貪污治罪條例
【裁判全文】
最高法院刑事判決            九十七年度台上字第三七四０號
上  訴  人  甲○○
選任辯護人  徐揆智律師
            林幸慧律師
上  訴  人  乙○○
上列上訴人等因違反貪污治罪條例案件，不服台灣高等法院中華
民國九十五年十二月十二日第二審更審判決〔九十五年度重上更
(四)字第一一七號，起訴案號：台灣桃園地方法院檢察署八十四年
度偵字第四二二號、第五四０號、第九六五號（原判決漏載上列
二案號）〕，提起上訴，本院判決如下：
    主  文
原判決撤銷，發回台灣高等法院。
    理  由
原判決認定上訴人甲○○、乙○○有如原判決事實欄所載之犯行
，因而撤銷第一審關於上訴人等部分之科刑判決，改判論處甲○
○、乙○○共同連續依據法令從事公務之人員，以公用運輸工具
裝運漏稅物品罪刑（甲○○處有期徒刑五年二月，褫奪公權二年
；乙○○處有期徒刑五年，褫奪公權二年）；固非無見。
惟查：（一）刑事訴訟法採直接審理主義，故採為判決基礎之證
據資料，必須經過調查程序而顯現出於審判庭者，始與直接審理
主義相符，否則其所踐行之訴訟程序即屬違背法令；又證物應提
示當事人、代理人、辯護人或輔佐人，使其辨認，刑事訴訟法第
一百六十四條第一項定有明文；上開規定依同法第三百六十四條
，為第二審審判所準用；因之第二審法院自應踐行該項程序，使
被告及其辯護人瞭解該證據之內容及意義，並為充分之辯論，始
得採為判決之基礎，倘就證物未依法向當事人、代理人、辯護人
或輔佐人提示、宣讀或告以要旨，自有違背同法第一百五十五條
第二項：「未經合法調查之證據，不得作為判斷之依據」之規定
。原判決採取扣案如原判決附表（下稱附表）一至附表四之證物
為判決之基礎（見原判決正本第十七頁）。惟依卷內資料，上開
證物，原審於民國九十五年十一月二十八日審判期日，並未向上
訴人等及其等之辯護人提示，供上訴人及其辯護人辨認，致剝奪
上訴人等之訴訟防禦權，其踐行之訴訟程序，難謂適法。（二）
原判決認定：甲○○係交通部民用航空局中正航空站（下稱中正
航空站）之航務組航務員，職司中正國際機場管制區內飛機之放
行、飛機停放位置之排定及機場管制區內工作人員之汽車駕照路
考等業務，為依據法令從事公務之人員；乙○○係交通部民用航
空局中正航空站同仁福利促進委員會（下稱福利促進委員會）所
設行李寄存倉庫（下稱關棧）之服務員，負責櫃台接受旅客行李
（物品）之寄存、保管、提取及配合海關查驗等作業，為受公務
機關委託承辦公務之人員。二人均配有工作證，可進出中正機場
管制區（下稱管制區）。甲○○並可使用一輛屬中正航空站所有
，雖因屆使用年限報廢，但實質上仍於機場區域內供運輸使用無
車牌編號四０一之藍色廂型客貨車。乙○○因職務關係，明知旅
客寄存關棧之行李，係採憑證取物制度，若寄存行李之物主欲將
行李提領入境，須先至關稅局行李處理課完稅後才能領出，有管
制區工作證者，單憑旅客寄存貨物存條（下稱存關條），均可為
物主領取寄存關棧之行李。而中正航空站航務員所駕駛之公務車
或其他單位之公務車亦可自由進出管制區，將自關棧所提領之行
李以公務車運出管制區，以規避財政部台北關稅局人員之檢查及
免予課稅。乙○○與甲○○遂基於共同及概括之犯意，對於違背
職務之行為，收受賄賂，由乙○○提取寄存關棧之行李，交由甲
○○駕駛公務車之公用運輸工具，裝運漏稅物品出關牟利，並進
而分別受單幫客邵天福、曾國棟、邱春煥等人之委託及乙○○另
為陳文書，自關棧內提取存關之未稅物品交付邵天福等人等情。
如果屬實，則甲○○、乙○○是否另有幫助邵天福等單幫客逃漏
稅捐，而另犯起訴效力所及之行為時稅捐稽徵法第四十三條第一
項規定之幫助逃漏稅捐罪？原判決就上訴人等此部分所為棄而不
論，有判決不適用法則之違誤。（三）原判決上引事實認定：乙
○○係福利促進委員會所設關棧之服務員，負責櫃台接受旅客行
李（物品）之寄存、保管、提取及配合海關查驗等作業，為受公
務機關委託承辦公務之人員；理由並說明，依海關之業務、海關
緝私條例、財政部所頒「保稅倉庫設立及管理辦法」之規定及乙
○○之僱用契約以及交通部民用航空局福促（84）字第473 號函
覆附寄職掌表內容，認乙○○受僱福利促進委員會，為保稅倉庫
（關棧）之櫃台員，負責旅客行李之保管及運送，而認係受公務
機關委託承辦公務之人員（見原判決正本第十八頁至第十九頁）
。惟原判決既認乙○○係受僱於「中正機場同仁福利促進委員會
」而為受委託承辦公務之人員，惟就該「中正機場同仁福利促進
委員會」究竟是否為公務機關？原判決未確實查明並於理由內說
明，遽謂乙○○係受公務機關委託承辦公務之人員，已嫌理由欠
備。且依關稅法第五十二條第一項規定：「運達中華民國口岸之
貨物，在報關進口前，得申請海關存入保稅倉庫。在規定存倉期
間內，原貨退運出口者，免稅」；第三項規定：「保稅倉庫業者
應向所在地海關申請登記及繳納保證金；其應具備之資格、條件
、設備建置、保證金數額與種類、申請程序、登記與變更、證照
之申請、換發、貨物之存儲、管理及其他應遵行事項之辦法，由
財政部定之」。依上開規定，海關固對經營保稅倉庫業者，有核
准、監督及對已申請存入保稅倉庫之貨物予以「檢查」及「課稅
」之職權，但辦理保稅倉庫行李之「寄存」、「領取」等，則為
保稅倉庫業者之業務，能否謂係海關之業務？且依卷內中正國際
航空站正站業（84）字第3070號函明載：「中正機場行李寄存倉
庫所辦業務屬保稅倉庫性質，係由民航局同仁福利促進委員會申
請設立，並非本站委託辦理」及財政部台北關稅局八十四年七月
十七日北普稽字第84103305號函亦載明：「經查該倉庫係交通部
民航局，應國際機場實際需要，由其所屬之同仁福利促進委員會
依『保稅倉庫設立及管理辦法』第五、六、七條之規定，向本局
提出設立之申請，經本局實地勘查，合於規定後，同意其設立，
並發給其（84）北關保倉字第025 號財政部台北關稅局保稅倉庫
執照在案。故該行李寄存倉庫，非屬本局所委辦之業務」各等語
。倘屬無訛，依上開函文內容，保稅倉庫之業務內容，似非受中
正機場、台北關稅局所委託辦理之業務，則原判決所謂「受公務
機關委託」，究指何公務機關委託？又依卷內交通部民用航空局
同仁福利促進委員會組織章程記載，福利促進委員會係民用航空
局為促進同仁福利，提高工作熱誠而成立。若該委員會非公務機
關，能否以乙○○受僱該委員會而認係受公務機關委託承辦公務
之人？原判決未予究明，遽認乙○○係受委託承辦公務之人員，
尚嫌速斷。（四）有罪之判決書，對被告有利之證據不採納者，
應說明其理由，為刑事訴訟法第三百十條第二款所明定。故有罪
判決書對於被告有利之證據，如不加採納，必須說明其不予採納
之理由，否則即難謂無判決不備理由之違誤。是事實審法院應於
審判期日就被告否認犯罪所為有利辯解事項與證據，予以調查，
而於有罪判決理由內詳加論列指駁，否則率行判決，即屬於法有
違。本件上訴人甲○○否認原判決附表四所列之物品，係幫同曾
國棟等人私運進口之應稅物品，並主張該附表四所列係在曾國棟
住處查獲，數量甚多，不可能均係甲○○、乙○○等人以手提袋
可以攜帶出關等語置辯，並於原審具狀請求傳喚證人曾國棟，查
明扣案物品之來源（見上更(四)字卷第九十頁反面）。此項證據調
查攸關原判決附表四之物品是否均係上訴人等幫同曾國棟等人私
運出關之應稅物品。原審未予調查且未敘明不予調查之理由，有
調查職責未盡併有理由欠備之違誤。（五）原判決事實認定：甲
○○可使用一輛屬中正航空站所有，形式上雖因使用年限已屆報
廢，但實質上仍於機場區域內供運輸使用無車牌編號四０一之藍
色廂型客貨車等情。惟事實欄嗣又認定：「柯錦德……將其可自
由使用之編號四０一號藍色公務車借與甲○○」（見原判決正本
第五頁第五行）。就甲○○究竟是否因其自己執行之公務而得以
使用該編號四０一之藍色廂型客貨車？原判決事實之認定前後矛
盾，亦有可議。以上或為上訴人等上訴意旨所指摘，或為本院得
依職權調查之事項，應認原判決仍有撤銷發回更審之原因。原判
決其他有裁判上一罪關係部分，基於審判不可分之原則，應一併
予以發回。
據上論結，應依刑事訴訟法第三百九十七條、第四百零一條，判
決如主文。
中    華    民    國  九十七  年    八    月    七    日
                      最高法院刑事第八庭
                          審判長法官  林  永  茂
                                法官  蘇  振  堂
                                法官  蕭  仰  歸
                                法官  何  菁  莪
                                法官  林  秀  夫
      本件正本證明與原本無異
                                      書  記  官
中    華    民    國  九十七  年    八    月   十三   日
                                                     Ｒ


司法院資訊處製作；財團法人民間司法改革基金會備份。
